【裁判字號】    88,家上,291
【裁判日期】    890321
【裁判案由】    回復繼承權
【裁判全文】
臺灣高等法院民事判決  八十八年度家上字第二九一號
      上  訴  人  乙○○
      訴訟代理人  林國漳律師
      被上訴人    甲○○      .
      訴訟代理人  曾文杞律師
右當事人間請求回復繼承權事件，上訴人對於中華民國八十八年九月七日台灣宜蘭地
方法院八十八年度家訴字第四十三號第一審判決提起上訴，本院判決如左：
    主    文
原判決廢棄。
確認上訴人對於被繼承人陳瑞月遺產如附表所示土地之繼承權存在。
被上訴人就如附表所示土地，於民國八十七年一月十五日以分割繼承為原因，經宜蘭
縣羅東地政事務所以民國八十七年一月八日羅字第四五○號收件，於民國八十七年一
月十五日完成登記之分割繼承登記，應予塗銷。
第一、二審訴訟費用，由被上訴人負擔。
    事    實
甲、上訴人方面：
一、聲明：求為判決：如主文所示。
二、陳述：除與原判決記載相同部分，予以引用外，並補稱：
（一）本件辦理繼承之相關文件均無上訴人之簽名及字跡，亦未見有任何授權文件，
      被上訴人並未舉證證明上訴人有同意及授權被上訴人辦理分割繼承登記事宜。
（二）上訴人交付印鑑章、印鑑證明及戶籍謄本係為辦理繼承登記，並非分割繼承登
      記。
三、證據：援用原審立證方法。
乙、被上訴人方面：
一、聲明：上訴駁回。
二、陳述：與原判決記載相同，茲引用之。
三、證據：除援用原審立證方法外，並補提出殯喪費收據、支票、房地產登記費用明
    細表及繳費收據為證。
    理    由
一、本件上訴人起訴主張：伊與被上訴人均為被繼承人陳瑞月之養子女，陳瑞月於民
    國（下同）八十六年七月二十五日死亡，伊與被上訴人依民法第一千一百三十九
    條及第一千一百四十一條之規定，對陳瑞月之遺產各有二分之一應繼分，詎被上
    訴人竟於伊交付印鑑章、印鑑證明及戶籍謄本，委由被上訴人辦理公同共有繼承
    登記時，未經伊同意，擅自將陳瑞月所遺留如附表所示土地（下稱系爭土地）登
    記為其單獨所有，侵害伊之繼承權等情，求為確認伊就上開土地有繼承權存在，
    並塗銷被上訴人就系爭土地所為之分割繼承登記之判決。
    被上訴人則以：系爭土地係兩造合意由被上訴人一人繼承，單獨所有，伊並無侵
    害上訴人之繼承權云云，資為抗辯。
二、經查兩造係被繼承人陳瑞月之養子女，系爭土地原係陳瑞月所有，陳瑞月於八十
    六年七月二十五日死亡，由被上訴人持上訴人所交付之印鑑章、印鑑證明及戶籍
    謄本於八十七年一月十五日以分割繼承為原因登記為被上訴人單獨所有之事實，
    有戶籍謄本及土地登記簿謄本（見原審卷第九頁至第十三頁及第四０頁）可稽，
    且為兩造所不爭執，自堪認為真實。上訴人主張伊將印鑑章、印鑑證明及戶籍謄
    本交與被上訴人係作辦理系爭土地公同共有繼承登記之用，並未同意被上訴人將
    之登記為被上訴人單獨所有等語，雖為被上訴人所否認，並抗辯：上訴人有同意
    辦理分割繼承登記為伊一人單獨所有云云。惟按當事人主張有利於己之事實者，
    就其事實有舉證之責任，民事訴訟法第二百七十七條定有明文。本件上訴人既係
    被繼承人陳瑞月之養女，依民法第一千一百三十八條第一款及第一千一百四十一
    條前段規定，與被上訴人同為陳瑞月之法定繼承人，其應繼分為二分之一，則上
    訴人所主張伊將印鑑章、印鑑證明及戶籍謄本交與被上訴人係供作辦理公同共有
    繼承登記之用，較合乎常情，被上訴人抗辯上訴人將印鑑章、印鑑證明及戶籍謄
    本交與伊之行為，係同意並委請伊辦理分割繼承登記為伊一人單獨所有，自應對
    此有利於己之事實，負舉證責任。而被上訴人僅提出殯喪費收據、支票、房地產
    登記費用明細表及繳費收據為證（見本院卷第八五頁及第八六頁），惟經核閱前
    開證明文件充其量僅能據為證明被上訴人有照顧陳瑞月並為其支出殯葬費用，及
    繳付土地繼承登記費用，尚難據為證明上訴人有同意並委請被上訴人以分割繼承
    為原因，將系爭土地登記為被上訴人單獨所有。顯見被上訴人所為之抗辯，殊不
    足取。
三、綜上所述，被上訴人既不能證明上訴人有同意並委請被上訴人將系爭土地，以分
    割繼承為原因，登記為被上訴人一人單獨所有，則上訴人主張被上訴人就系爭土
    地擅自辦理分割繼承登記為被上訴人一人單獨所有，侵害伊之繼承權，自屬有據
    ，從而其請求確認上訴人對於被繼承人陳瑞月遺產如附表所示土地之繼承權存在
    ；及被上訴人就如附表所示土地，於八十七年一月十五日以分割繼承為原因，經
    宜蘭縣羅東地政事務所以八十七年一月八日羅字第四五○號收件，於八十七年一
    月十五日完成登記之分割繼承登記，應予塗銷，自屬應予准許。原審所為上訴人
    敗訴之判決，即有未洽，上訴論旨指摘原判決不當，求予廢棄改判，為有理由。
四、至兩造其餘之攻擊或防禦方法，及未經援用之證據，經本院斟酌後，認為均不足
    以影響本判決之結果，自無一一詳予論駁之必要，併此敘明。
五、據上論結，本件上訴為有理由，依民事訴訟法第四百五十條、第七十八條，判決
    如主文。
中      華      民      國    八十九    年      三      月    二十一    日
                                臺灣高等法院民事第十三庭
                                    審判長法  官  林  鄉  誠
                                          法  官  劉  清  景
                                          法  官  謝  碧  莉
右正本係照原本作成。
如不服本判決，應於收受送達後二十日內向本院提出上訴書狀，其未表明上訴理由者
，應於提出上訴後二十日內向本院補提理由書狀（均須按他造當事人之人數附繕本）
上訴時應提出委任律師或具有律師資格之人之委任狀；委任有律師資格者，另應附具
律師及格證書及釋明委任人與受任人有民事訴訟法第四百六十六條之一第一項但書或
第二項（詳附註）所定關係之釋明文書影本。
中      華      民      國    八十九    年      三      月    二十三    日
                                          書記官  曹  聖  德
附註：
民事訴訟法第四百六十六條之一（第一項、第二項）：
對於第二審判決上訴，上訴人應委任律師為訴訟代理人。但上訴人或其法定代理人具
有律師資格者，不在此限。
上訴人之配偶、三親等內之血親、二親等內之姻親，或上訴人為法人、中央或地方機
關時，其所屬專任人員具有律師資格並經法院認為適當者，亦得為第三審訴訟代理人
。


司法院資訊處製作；財團法人民間司法改革基金會備份。
